【裁判字號】    98,易,850
【裁判日期】    981214
【裁判案由】    詐欺
【裁判全文】
臺灣彰化地方法院刑事判決               98年度易字第850號
公  訴  人  臺灣彰化地方法院檢察署檢察官
被      告  丙○○
                      22之1.
上列被告因詐欺案件，經檢察官提起公訴（臺灣彰化地方法院檢
察署98年度偵字第6228號）及移送併辦（臺灣臺中地方法院檢察
署98年度偵字第24340 號），本院判決如下：
    主  文
丙○○幫助意圖為自己不法之所有，以詐術使人將本人之物交付
，處有期徒刑陸月，如易科罰金，以新臺幣壹仟元折算壹日。
    犯罪事實
一、丙○○雖可預見金融機構帳戶係個人理財之重要工具，且關
    係個人財產、信用之表徵，如提供予他人使用，有供作財產
    犯罪用途之可能，而他人取得非本人之存摺帳戶等資料之目
    的在於收取贓款及掩飾犯行不易遭人追查，對於提供帳戶雖
    無引發他人萌生犯意之確信，但仍以縱若有人持以犯罪亦無
    違反其本意之幫助詐欺犯意，於民國98年5 月6 、7 日，在
    不詳地點，同時將自己所申辦之有限責任彰化市第六信用合
    作社帳戶（帳號：0000000000號）及臺中商業銀行南屯分行
    帳戶（帳號：000000000000號）之存摺、金融卡（含密碼）
    等物，交付給不詳姓名年籍之成年人。嗣該人所屬詐欺集團
    成員，果於98年5 月7 日上午11時許，撥打電話給乙○○，
    佯裝為乙○○表弟杜龍璽，詐稱：伊得要趕三點半，需要借
    款云云，致使乙○○陷於錯誤，而於同日先後匯款新臺幣（
    下同）8 萬元、2 萬元至丙○○上開有限責任彰化市第六信
    用合作社帳戶內，隨即遭提領一空；另於98年5 月7 日上午
    10時許，撥打電話給甲○○○，佯裝為甲○○○之兒子，詐
    稱：伊發生車禍，車子是向他人借來的，急需款項修理車子
    云云，致使甲○○○一時不查陷於錯誤，而於同日及翌日（
    即8 日），先後匯款5 萬元、7 萬元至丙○○上開臺中商業
    銀行南屯分行帳戶內，未久亦遭提領一空。嗣因乙○○、甲○○○發覺受騙報警處理，始為警循線查悉上情。
二、案經彰化縣警察局彰化分局報請臺灣彰化地方法院檢察署檢
    察官偵查起訴，暨臺中市警察局第四分局報請臺灣臺中地方
    法院檢察署檢察官移送併辦。
    理  由
壹、證據能力部分：
    按被告以外之人於審判外之陳述，雖不符刑事訴訟法第159
    條之1 至第159 條之4 之規定，而經當事人於審判程序同意
    作為證據，法院審酌該言詞陳述或書面陳述作成時之情況，
    認為適當者，亦得為證據。當事人、代理人或辯護人於法院
    調查證據時，知有第159 條第1 項不得為證據之情形，而未
    於言詞辯論終結前聲明異議者，視為有前項之同意，刑事訴
    訟法第159 條之5 定有明文。查本案全部卷證，公訴人、被
    告均不爭執其證據能力，本院復衡以該等供述證據作成時之
    情況，應為適當，是可認後述所引用證據之證據能力均無疑
    義，合先敘明。
貳、本院論罪科刑部分：
一、訊據被告丙○○固坦承上開有限責任彰化市第六信用合作社
    帳戶（帳號：0000000000號）及臺中商業銀行南屯分行帳戶
    （帳號：000000000000號）均係由其向銀行所申辦使用，惟
    矢口否認有何幫助詐欺之犯行，辯稱：伊是將上開銀行帳戶
    存摺、金融卡放置在平時所駕駛之自小客車內，且怕忘記密
    碼，故將密碼抄錄紙條上並與存摺等夾放在一起，嗣於98年
    5 月21日伊發現上開物品遭竊，遂前往烏日分局追分派出所
    報案，絕無將帳戶將予他人使用云云。
二、經查：
（一）詐欺集團成員有於98年5 月7 日上午11時許，撥打電話給
      證人乙○○，佯裝為乙○○表弟杜龍璽，詐稱：伊得要趕
      三點半，需要借款云云，致使乙○○陷於錯誤，而於同日
      利用自動櫃員機，先後匯款8 萬元、2 萬元至被告上開有
      限責任彰化市第六信用合作社帳戶內，隨即遭提領一空；
      另於98年5 月7 日上午10時許，撥打電話給甲○○○，佯
      裝為甲○○○之兒子，佯稱：伊發生車禍，車子是向他人
      借來的，急需款項修理車子云云，致使甲○○○一時不查
      陷於錯誤，而於同日及翌日（即8 日），先後匯款5 萬元
      、7 萬元至被告上開臺中商業銀行南屯分行帳戶內，未久
      亦遭提領一空等節，業據證人乙○○、甲○○○分別於警
      詢中指證綦詳，且有：有限責任彰化第六信用合作社函
      98年5 月27日彰六信代字第2082號函、98年9 月11日彰六
      信代字第3615號函暨所附被告丙○○開戶資料及交易明細
      表，臺中商業銀行南屯分行98年6 月15日中南屯字第09
      822000180 號函、臺中商業銀行總行98年9 月23日中業管
      字第09807014792 號函暨所附被告丙○○開戶資料及交易
      明細表，臺中銀行國內匯款申請書回條（98年5 月7 日
      ，匯款8 萬元）1 紙、中華郵政公司自動櫃員機儲戶交易
      明細表1 紙（98年5 月7 日，匯款2 萬元），永豐商業
      銀行匯款委託書2 紙（98年5 月7 日，匯款5 萬元；98年
      5 月8 日，匯款7 萬元）等件附卷可稽，足認被告所申設
      之上開有限責任彰化第六信用合作社帳戶及臺中商業銀行
      南屯分行帳戶之存摺、金融卡（含密碼）確有供詐騙集團
      成員作為向被害人乙○○、甲○○○詐欺取財之工具，至
      屬灼然。
（二）被告丙○○雖以前揭情詞置辯，然查：上開被害人乙○○
      、甲○○○受騙匯款後不久，該等款項旋遭他人以金融卡
      提領一空，此有前揭銀行交易明細資料可佐，倘上開物品
      非被告交付他人使用而係遭他人所竊取，他人何以知悉該
      金融卡之密碼？對此被告雖又辯稱其怕忘記密碼，故將密
      碼抄在紙條上並與存摺夾放一起云云，惟查被告係已屆60
      歲之成年人，有相當經歷智識，當知悉為免金融卡遭他人
      盜用，應盡量避免將密碼與金融卡併放一起，況被告於本
      院準備程序及審理中對上開金融卡密碼均記憶清楚，並供
      陳：有限責任彰化第六信用合作社之密碼為123456，臺中
      商業銀行南屯分行之密碼為222888，因為好記才設定為密
      碼等語明確（參見本院98年9 月3 日準備程序筆錄、98年
      11月30日審理筆錄），被告辯稱怕忘記密碼云云顯與事實
      不符。再衡以常情，被告當知帳戶存摺、金融卡（含密碼
      ）之重要性，而被告供稱其自97年底就未曾再使用過上開
      2 本帳戶，其理應將帳戶存摺、金融卡等物品妥善藏放在
      家中，豈會將該等重要物品放置在平時所駕駛之自小客車
      內？又被告在發現遭竊後，亦未即時報警或掛失，徒增該
      帳戶遭他人冒用之困擾，凡此種種，被告上開所辯實均與
      一般常情有違（被告雖稱在發現遭竊後，有前往烏日分局
      追分派出所報案云云，惟經本院向臺中縣警察局烏日分局
      函查後，經回覆稱：查無被告所指之報案紀錄，此有臺中
      縣警察局烏日分局98年10月1 日中縣烏警偵字第09800256
      30號函暨所附追分派出所警員職務報告1 份在卷可稽）。
（三）再衡以被告上開帳戶之存摺、金融卡（含密碼）苟確係被
      告所失竊，則取得者理應可預期失竊之人必會隨時申請掛
      失止付，詐騙集團成員豈會在大費周章詐騙被害人後，指
      示其匯款至隨時可能因掛失而無法使用之帳戶內，而自陷
      於一方面無法提領所詐得金額以遂行犯罪目的，他方面又
      受有刑事偵緝危險之窘境？從而詐騙集團成員若非確定該
      帳戶所有人不會報警或掛失止付，以確定渠等能自由使用
      該帳戶提款、轉帳，當不致於以該帳戶從事犯罪，可知詐
      騙集團成員應不會使用來路不明未談妥交易之帳戶、或使
      用失竊、遺失之帳戶，充為匯款工具。綜覈前述，被告上
      開所辯，背於常情，應係事後卸飾之詞，無足採信，堪認
      上開帳戶係被告主動交付他人使用無訛。又依上開2 本帳
      戶之交易明細資料所載，上開2 本帳戶自97年底後即無任
      何交易紀錄（除有限責任彰化第六信用合作社帳戶在98年
      4 月2 日有筆55元之股利係自動存入外），然上開2 本帳
      戶存款餘額竟同時在98年5 月6 日遭跨行提領一空【有限
      責任彰化第六信用合作社帳戶餘額為718 元，遭跨行提領
      706 元（含6 元手續費），餘12元；臺中商業銀行南屯分
      行帳戶餘額870 元，遭跨行提領806 元（含6 元手續費）
      ，餘64元】，可見被告應係在將上開帳戶存款餘額提領完
      畢後，即將上開2 本帳戶同時交予他人使用，是堪認定被
      告應係在98年5 月6 、7 日，將其上開2 本帳戶同時交付
      他人使用。
（四）又衡諸今日一般人至郵局或銀行開設帳戶並非難事，如非
      供犯罪之非法使用，衡情自無置自己名義帳戶不用，而取
      得他人帳戶使用之必要。且金融存款帳戶事關存戶個人財
      產權益之保障，具高度專有性，除非本人或與本人親密關
      係者，難認有何理由可自由流通使用該存摺，一般人皆有
      妥為保管防阻他人任意使用之認識，縱因特殊情況偶有交
      付他人使用之需，亦必然深入瞭解用途後再行提供以使用
      ，方符常情。而該等專有物品如落入不明人士手中，極易
      被利用為與財產有關之犯罪工具，此又係具備一般生活智
      識者皆能體察之常識；參以邇來詐欺人士使用他人存摺作
      為指示被害人匯款工具之犯罪類型層出不窮，並廣經媒體
      披載，凡對社會動態尚非全然不予關注者均能知曉。在本
      件中，被告於提供上開帳戶予他人使用時，已係成年人，
      足認其心智成熟，亦具一般智識程度及社會經驗，對於上
      開各情，自有認識，竟仍將自己前開帳戶之存摺、金融卡
      （含密碼）提供予他人使用，且果遭據以為犯詐欺取財罪
      之出入帳戶使用，足見被告主觀上顯具有他人取得該帳戶
      之存摺、金融卡（含密碼）後，自行或提供詐騙人士持以
      作為詐欺取財之用，亦不違背其本意之不確定故意至明。
（五）綜上所述，本案事證已臻明確，被告上開犯行洵堪認定，
      應予依法論科。
三、按刑法上之幫助犯，係指以幫助之意思，對於正犯資以助力
    ，而未參與實施犯罪之行為者而言（最高法院49年臺上字第
    77號判例參照）。查被告單純提供上開帳戶予他人詐欺犯罪
    使用，並不等同於向被害人施以欺罔之詐術行為，且亦無證
    據證明被告參與詐欺取財犯行之構成要件行為，應僅得認定
    被告係基於幫助他人詐欺財物之犯意而為之，且其所為提供
    存摺、金融卡（含密碼）予他人之行為係屬詐欺取財罪構成
    要件以外之行為。是核被告丙○○所為，係犯刑法第30條第
    1 項前段、刑法第339 條第1 項之幫助詐欺取財罪。被告以
    一行為同時提供上開2 本帳戶幫助正犯為2 次詐欺取財罪，
    而觸犯2 次幫助詐欺取財罪名，為想像競合犯，應依刑法第
    55條之規定，從一情節較重者處斷。被告幫助他人犯詐欺取
    財罪，為幫助犯，應依刑法第30條第2 項規定按正犯之刑減
    輕之。又就臺灣臺中地方法院檢察署移送併辦部分（即對於
    被害人甲○○○所犯幫助詐欺取財罪部分），雖未經起訴，
    惟與前揭論罪科刑部分，有想像競合犯之裁判上一罪關係，
    業如前述，本院自得一併審究。爰審酌被告之素行尚佳，惟
    其擅自提供金融帳戶供他人非法使用，使犯罪難以查緝，等
    同助長犯罪，行為殊屬不當，並考量其智識程度、生活狀況
    、犯罪之動機、目的、手段，及其犯後飾詞否認犯行之態度
    等一切情狀，玆量處如主文所示之刑，並諭知易科罰金之折
    算標準，以示懲儆。
據上論斷，應依刑事訴訟法第299 條第1 項前段，刑法第30條第
1 項、第2 項、第339 條第1 項、第55條、第41條第1 項前段，
刑法施行法第1 條之1 ，判決如主文。
本案經檢察官趙冠瑋到庭執行職務。
中    華    民    國    98    年    12    月    14    日
                  刑事第七庭    審判長法  官  簡璽容
                                      法  官  胡宜如
                                      法  官  郭麗萍
以上正本證明與原本無異。
如不服本判決，應於收受判決後10日內向本院提出上訴書狀，並
應敘述具體理由；其未敘述上訴理由者，應於上訴期間屆滿後20
日內向本院補提理由書（均須按他造當事人之人數附繕本「切勿
逕送上級法院」）。
告訴人或被害人對於判決如有不服具備理由請求檢察官上訴者，
其上訴期間之計算係以檢察官收受判決正本之日期為準。
中    華    民    國    98    年    12    月    14    日
                                      書記官  吳冠慧
附錄本案論罪科刑法條全文
中華民國刑法第339條：
意圖為自己或第三人不法之所有，以詐術使人將本人或第三人之
物交付者，處5 年以下有期徒刑、拘役或科或併科1 千元以下罰
金。
以前項方法得財產上不法之利益或使第三人得之者，亦同。
前二項之未遂犯罰之。


司法院資訊處製作；財團法人民間司法改革基金會備份。
